臺灣高等法院民事裁定
109年度聲字第491號
異  議  人  祥義玻璃股份有限公司

法定代理人  陳志宏  
訴訟代理人  黃曉妍律師
            高宏文律師
上列異議人因與相對人啟翔輕金屬科技股份有限公司等間請求確
認買賣債權關係無效等事件，對原法院於民國103 年7 月21日核
發起訴證明書，聲明異議，本院裁定如下： 
    主  文
異議駁回。
    理  由
一、聲明異議意旨略以：相對人啟翔輕金屬科技股份有限公司（下稱啟翔公司）、凱鉅鋁業股份有限公司（下稱凱鉅公司）起訴主張第三人霖亞帷幕科技工程有限公司（下稱霖亞公司）前積欠貨款新臺幣（下同）1,626萬2,507元，霖亞公司為脫免清償債務責任，竟將名下門牌號碼桃園市○鎮區○○○路0 ○0 號廠房及坐落基地（下稱系爭廠房），以民國102 年8 月12日買賣（下稱系爭買賣契約）為原因，於同年9 月13日移轉登記予異議人所有（下稱系爭所有權移轉登記），故依民法第244 條規定請求撤銷霖亞公司與異議人間之系爭買賣契約，並塗銷系爭所有權移轉登記，原法院於103 年7 月21日核發起訴證明書，然民法第244 條所規定之撤銷訴權性質非屬物權關係，且相對人請求霖亞公司給付貨款僅1,626 萬2,507 元，惟遭本件訴訟繫屬登記之系爭廠房市值高達1 億6,697 萬9,396 元，兩者價值顯不相當，對異議人、霖亞公司之妨礙甚鉅。爰依修正前民事訴訟法第254 條第7 項及民事訴訟法施行法第4 條之5 第2 項等規定，聲明異議，請求准予撤銷許可登記等語。
二、相對人則以：相對人對霖亞公司、異議人提起之確認買賣債
    權關係無效等訴訟現繫屬於本院（下稱本案訴訟，案號：10
    9 年度重上更一字第135 號），上訴聲明第三項之請求權基
    礎為民法第242 條規定，代位霖亞公司同法第767 條第1 項
    規定之請求權，另為同法第244 條第4 項規定，故訴訟標的
    法律關係顯係基於物權關係請求。至異議人於系爭廠房訴訟
    繫屬事實登記後，再出售系爭廠房與第三人金茂生金屬公業
    有限公司，顯見該登記不影響第三人購買系爭廠房意願，亦
    無相對人對霖亞公司之債權與系爭廠房價值顯不相當情形，
    況金額差距本非法律規定得否為訴訟繫屬事實登記考量要件
    等語。
三、按為訴訟標的之權利，其取得、設定、喪失或變更，依法應
    登記者，於當事人之起訴合法且非顯無理由時，受訴法院得
    依當事人之聲請發給已起訴之證明，由當事人持向該管登記
    機關請求將訴訟繫屬之事實予以登記。當事人依已起訴之證
    明辦理訴訟繫屬事實之登記者，於事實審言詞辯論終結前，
    他造當事人得提出異議。民國106 年6 月14日修正前民事訴
    訟法第254 條第5 項、第7 項分別定有明文。而修正前該法
    條規定，依民事訴訟法施行法第12條第7 項施行（即106 年
    6 月14日）前，法院業發給已起訴之證明者，仍適用修正前
    之規定。前項情形，訴訟標的非基於物權關係，或有修正之
    民事訴訟法第254 條第9 項但書、第11項情形者，被告或利
    害關係人亦得依修正前民事訴訟法第254 條第7 項規定提出
    異議，民事訴訟法施行法第4 條之5 第1 、2 項亦有明定。
四、經查，相對人起訴主張霖亞公司前積欠伊等貨款共計約1,62
    6 萬2,507 元未償，為脫免清償債務責任，竟將系爭廠房以
    系爭買賣契約移轉登記與異議人，系爭買賣契約為通謀虛偽
    意思表示，依民法第87條規定應屬無效等情，先位聲明，求
    為確認系爭買賣契約無效，及塗銷系爭所有權移轉登記之判
    決。並以如認系爭買賣契約有效，該行為亦損害伊等債權，
    依同法第244 條第1 、2 、4 項規定訴請撤銷，備位聲明，
    求為撤銷系爭買賣契約，及塗銷系爭所有權移轉登記之判決
    。嗣於更審前本院審理中，主張系爭所有權移轉登記亦屬異
    議人、霖亞公司間通謀虛偽意思表示，且損害伊等債權，就
    先位聲明部分，追加求為確認系爭所有權移轉登記物權行為
    無效；就備位聲明部分，追加求為撤銷該物權行為之判決。
    又相對人上訴聲明第三項：「祥義公司應將系爭所有權移轉
    登記予以塗銷。」，請求權基礎為民法第242 條規定代位霖
    亞公司同法第767 條第1 項規定請求權，另為民法第244 條
    第4 項規定之請求，相對人於本案訴訟第一審審理期間，依
    106 年6 月14日修正前民事訴訟法第254 條第5 項規定，向
    原法院聲請發給起訴證明，原法院於103 年7 月21日作成起
    訴證明書（附表所載建號「0000-000」為誤載，應為「0000
    0-000」)，本案訴訟現繫屬於本院等節，有更審前本院104 
    年度重上字第639 號事件104 年12月11日準備程序筆錄、起
    訴證明書、系爭廠房之建物登記謄本可稽（見本院104 年度
    重上字第639 號卷一第26頁背面、原法院103 年度重訴字第
    309 號卷第79頁、本院卷第15頁），並經本院職權調閱本案
    訴訟卷宗核閱屬實。準此，相對人既代位依民法第767 條第
    1 項規定請求塗銷，則本案訴訟訴訟標的自係基於物權關係
    為請求，而本件訴訟繫屬事實登記原因並未消滅，異議人復
    無釋明有何其他情事變更情形，自亦無修正後民事訴訟法第
    254 第11項情形，故異議人依修正前民事訴訟法第254 條第
    7 項及民事訴訟法施行法第4 條之5 第2 項等規定，聲明異
    議，即無理由，無從准許為撤銷許可訴訟繫屬事實登記之裁
    定。至異議人辯稱相對人對霖亞公司之貨款債權，與系爭廠
    房價值，顯不相當云云。惟修正前後之民事訴訟法第254 條
    ，均未將債權與受訴訟繫屬事實登記標的之價額是否相當，
    作為許可訴訟繫屬事實登記之考量，此觀該法條文義、立法
    意旨中「為兼顧第三人交易之維護及訴訟當事人權益之保障
    」、「旨在藉由將訴訟繫屬事實予以登記之公示方法，使第
    三人知悉訟爭情事，俾阻其因信賴登記而善意取得，及避免
    確定判決效力所及之第三人受不測之損害。」等節即明，故
    異議人上開辯詞，應無可採，併予陳明。
五、從而，異議人依修正前民事訴訟法第254 條第7 項規定，聲
    明異議，應無理由，予以駁回。
六、爰裁定如主文。 
中　　華　　民　　國　　109 　年　　10　　月　　23　　日
                  民事第十四庭  
                      審判長法  官  蔡和憲
                            法  官  邱靜琪
                            法  官  湯千慧                
正本係照原本作成。
如不服本裁定，應於收受送達後10日內向本院提出抗告狀，並應
繳納抗告費新臺幣１千元。
中　　華　　民　　國　　109 　年　　10　　月　　26　　日

　　　　　　　　　　　　　　書記官  江怡萱